【裁判字號】    97,台抗,252
【裁判日期】    970424
【裁判案由】    聲請假扣押
【裁判全文】
最高法院民事裁定              九十七年度台抗字第二五二號
抗  告  人  中央存款保險股份有限公司
法定代理人  乙○○
訴訟代理人  蕭相國律師
上列抗告人因與相對人甲○○間聲請假扣押事件，對於中華民國
九十六年十一月二十七日台灣高等法院裁定（九十六年度抗字第
一四六五號），提起抗告，本院裁定如下：
    主  文
原裁定廢棄。
    理  由
本件抗告人之法定代理人已變更為乙○○，經其聲明承受訴訟，
核無不合，先予敘明。
其次，抗告人就原法院認相對人對台灣台北地方法院（下稱台北
地院）九十六年度裁全字第八五○四號准予假扣押之裁定之抗告
為有理由，而為廢棄該裁定，並駁回抗告人原聲請之裁定，提起
再抗告。原法院雖以：依行政院金融重建基金設置及管理條例規
定，抗告人聲請假扣押，固得免供擔保，但並未免除其依民事訴
訟法第五百二十二條第一項、第五百二十三條規定應就假扣押原
因所負之釋明責任。則抗告人既自始至終均未釋明對於相對人有
假扣押之原因，僅以與相對人無涉之其他債務人王玉雲逃匿中國
大陸情事，作為假扣押原因之釋明，即屬無稽。又抗告人有無釋
明假扣押原因，為法院取捨證據、認定事實之職權，要與適用法
規顯有錯誤無涉。至於未依同法第五百二十八條第二項規定，給
與抗告人陳述意見之機會部分，亦不符適用法規顯有錯誤，且所
涉及之法律見解不具有原則上重要性之情事等詞。因認抗告人之
再抗告「不應許可」，逕以裁定駁回其再抗告。
惟按所謂假扣押之原因，依民事訴訟法第五百二十三條第一項規
定，係指有日後不能強制執行或甚難執行之虞而言；其情形原不
以債務人浪費財產，增加負擔或就其財產為不利益之處分，將達
於無資力之狀態，或債務人移住遠處、逃匿無蹤或隱匿財產為限
。又稱「釋明」者，係使法院就某事實之存否，得到「大致為正
當」之心證為已足，與「證明」係當事人提出之證據方法，足使
法院產生堅強心證，可以確信其主張為真實者，尚有不同。基於
「釋明」究不能等同於「證明」之法意，為保障債權人及債務人
之程序權，並使法院能正確判斷原假扣押裁定之當否，民事訴訟
法始再為明文規定對於假扣押聲請之裁定抗告者，抗告法院於裁
定前，應使債權人及債務人有陳述意見之機會，此觀該法第五百
二十八條第二項規定即明。是抗告法院除認抗告不合法或顯無理
由應予駁回外，於裁定前，如未使債權人或債務人有陳述意見之
機會，其踐行之程序，自難謂於法無違。本件抗告人於聲請假扣
押狀中陳明：其因中興商業銀行股份有限公司（下稱中興銀行）
經營不善，業以行政院金融重建基金賠付新台幣（下同）五百八
十五億八千二百十三萬元。相對人及第一審共同債務人王玉雲、
王志雄，依序為中興銀行常駐監察人、董事長、副董事長，明知
中興銀行之債務人金茂興企業股份有限公司為王玉雲指示相對人
所籌組，以王志雄為出資人而設立，與中興銀行顯有利害關係，
竟共同違反銀行法第三十二條第一項規定，為無擔保授信貸款，
造成中興銀行三千三百零六萬八千七百四十二元之呆帳，由抗告
人以上開基金賠付，致生損害。相對人與王玉雲、王志雄應負連
帶侵權行為與債務不履行之損害賠償責任等情，倘屬實在，則相
對人除應償還該三千餘萬元債務外，是否仍負有其他債務？而得
以造成日後有不能強制執行或甚難執行之虞之情事？衡之前述說
明，即應給與抗告人有陳述意見之機會始無背於法律之規定。乃
原法院既非以抗告人之聲請假扣押顯無理由或不合法為由，而廢
棄台北地院原准予假扣押之裁定，卻據債務人即相對人之抗告，
於未依前開規定使身為債權人之抗告人有陳述意見之機會前，遽
為不利於抗告人之裁定，於法自有違誤。抗告人對之提起再抗告
，難謂無涉及原裁定適用法規顯有錯誤暨法律見解具有原則上重
要性之情事。原裁定逕以抗告人之再抗告「不應許可」，裁定駁
回其再抗告，尚非允洽。抗告論旨，指摘原裁定不當，求予廢棄
，非無理由。
據上論結，本件抗告為有理由。依民事訴訟法第四百九十二條，
裁定如主文。
中    華    民    國  九十七  年    四    月  二十四  日
                      最高法院民事第三庭
                          審判長法官  蘇  茂  秋
                                法官  陳  碧  玉
                                法官  劉  靜  嫻
                                法官  張  宗  權
                                法官  吳  謀  焰
      本件正本證明與原本無異
                                      書  記  官
中    華    民    國  九十七  年    五    月    七    日
                                                 H


司法院資訊處製作；財團法人民間司法改革基金會備份。
